臺灣高等法院刑事判決　　　　　　　　95年度上訴字第2955號
上　訴　人　臺灣臺北地方法院檢察署檢察官
上　訴　人
即　被　告　乙○○
指定辯護人　本院公設辯護人郭書益
被　　　告　丁○○
　　　　　　　　　　（另案於臺灣台中監獄執行中）
　　　　　　丙○○
　　　　　　　　　　（另案於臺灣屏東監獄執行中）
上二人共同
指定辯護人　本院公設辯護人郭書益
上列上訴人因被告等強盜案件，不服臺灣臺北地方法院95年度訴
字第330號，中華民國95年6月30日第一審判決（起訴案號：臺灣
臺北地方法院檢察署94年度偵字第20655號），提起上訴，本院
判決如下：
    主  文
上訴駁回。
    事  實
一、丙○○前因贓物案件，經台灣士林地方法院於民國（下同）
    88年8月6日以88年度易緝字第103號判處有期徒刑6月，並已
    確定，復因偽造文書案件，經台灣板橋地方法院於89年4月1
    0日以89年度訴字第46號判處有期徒刑3月確定，又因毒品案
    件，經台灣板橋地方法院於89年5月4日以89年度重簡字第11
    1號判處有期徒刑6月確定，另因竊盜案件，經台灣基隆地方
    法院於90年4月17日以88年度訴字第463號判處有期徒刑2年
    確定，於89年5月29日入監執行，接續執行至91年9月6日假
    釋出監，甫於92年6月27日假釋期滿未經撤銷，其未執行之
    刑，以已執行論。乙○○前因恐嚇案件，經本院於90年7月1
    6日以90年度上易字第1361號判處有期徒刑6月確定，復因恐
    嚇案件，經本院於90年9月17日以90年度上訴字第1784號判
    處有期徒刑6月確定，嗣經本院以91年度聲字第136號定其應
    執行有期徒刑10月確定，於91年3月29日執行完畢，又因毒
    品案件，經台灣士林地方法院以90年度簡字第1438號判處有
    期徒刑3月，因不服提起上訴，經該院合議庭於91年2月18日
    以90年度簡上字第186號判決駁回上訴確定，並於91年4月24
    日執行完畢。
二、詎丙○○、乙○○仍不知悔改，夥同丁○○與戊○○（另案
    審結）共同基於意圖為自己不法所有之犯意聯絡，先於92年
    10月26日凌晨零時許，由丙○○開車，搭載戊○○、丁○○
    及乙○○，行經台北市中山區○○○路○段68巷15號時，見
    甲○○身上攜帶皮包1人獨行，即推由丁○○與乙○○下車
    ，由乙○○持1把手槍（未扣案，無證據證明係槍砲彈藥刀
    械管制條例列管槍枝）壓制甲○○，至使不能抗拒，而任由
    丁○○強行取走其身上之皮包【內有現金新台幣（下同）約
    120萬元至150萬元、信用卡、帳單、空白支票簿、印章等物
    】，得手後隨即離去，所得財物由其等朋分花用。
三、丙○○、丁○○與戊○○復承前共同意圖為自己不法所有之
    犯意聯絡，於93年3月31日中午12時50分許，由丙○○開車
    ，搭載戊○○、丁○○，前往台北市中山區○○○路○段66
    號1樓甲○○所經營之「建勝商行」，抵達現場後，由戊○○、丙○○各持1把手槍（均未扣案，無證據證明係槍砲彈
    藥刀械管制條例列管槍枝）與丁○○一起進入店內，戊○○
    先朝店內開1槍後大喊：「搶劫」，至使甲○○不能抗拒，
    而任由丁○○強行搜刮財物，因而強行取走甲○○所有置放
    於櫃檯下方之皮包2只（內有現金共約50餘萬元），得手後
    隨即逃逸，其等強盜所得之財物均朋分花用。嗣於94年6月
    間，戊○○因另案為警查獲，於警詢時供出上情，始為警循
    線查悉。
四、案經台北市政府警察局移送台灣台北地方法院檢察署檢察官
    偵查起訴。
    理  由
壹、程序方面：按被告以外之人於審判外之言詞或書面陳述，除
    法律有規定者外，不得作為證據；又被告以外之人於審判外
    之陳述，雖不符合同法第159條之1至第159條之4之規定，但
    經當事人於審判程序同意作為證據，法院審酌該言詞陳述或
    書面陳述作成時之情況，認為適當者，亦得為證據。當事人
    、代理人或辯護人於法院調查證據時，知有第159條第1項不
    得為證據之情形，而未於言詞辯論終結前聲明異議者，視為
    有前項之同意，刑事訴訟法第159條第1項及第159條之5分別
    定有明文。查本判決下列所引用之各該被告以外之人於審判
    外之陳述（包含書面陳述），皆屬傳聞證據，惟當事人、代
    理人及辯護人雖知上開證據資料為傳聞證據，但於原審準備
    程序及審判期日中均表示無意見而不予爭執，且迄至言詞辯
    論終結前亦未再聲明異議，審酌上開證據資料製作時之情況
    ，尚無違法不當及證明力明顯過低之瑕疵，亦認為以之作為
    證據應屬適當，故揆諸前開規定，爰逕依刑事訴訟法第159
    條之5規定，認前揭證據資料均例外有證據能力，合先敘明
    。
貳、實體方面：
一、訊據被告丙○○、丁○○對於上揭犯行坦承不諱，上訴人即
    被告乙○○（綽號「蟾蜍」）則矢口否認有何強盜犯行，辯
    稱：我與戊○○間有債務糾紛，他欠我好幾萬元一直沒有還
    ，有一次讓我遇到，被我修理的很慘，案發當天我人在家裡
    ，我沒有參與強盜犯行云云。惟查：
  (一)被害人甲○○先後於上揭時、地遭強取財物之事實，業據其
    於警詢及原審審理時結證稱：第1次於92年10月26日凌晨零
    時許，我從建勝商行離開欲返回住處時，在我住處門口有1
    台黑色轎車停下來，有2個人從車上下來，其中1人持槍指著
    我，距離我不到1公尺，另1人在旁邊準備強取我肩上的皮包
    ，持槍的人說：「不要動，袋子給我」，另1人則動手搶我
    的皮包，一開始我有抵抗，但他們又說：「袋子趕快給我，
    不然我要開槍了」，當時我家門已經打開，我太太見狀大喊
    ：「皮包給他，命留著」，我才放手，讓他們搶走我的皮包
    ，第2次於93年3月31日中午約12時50分許，我開設的建勝商
    行遭3名男子持2把槍進入，其中1名瘦瘦高高、戴黑色帽子
    ，他一進店裡，就亮出手槍，並操台語口音，喝令我：「不
    許動，把錢交出來」，另1名比較矮、胖胖的、戴白色帽子
    、金框眼鏡、臉上很多痘子未帶槍，他進入我店內的櫃檯要
    行搶，我見狀要抵抗，那名戴黑色帽子的搶匪，就朝桌子開
    了1槍，又拉了1次滑套，我就不敢動了，戴白色帽子那名搶
    匪，就很熟練地鑽到櫃檯底下，將我置放現金約50萬元的2
    個手提包搶走，後來又進來1名瘦瘦高高、戴黑色帽子的搶
    匪，持另1把手槍進入店內，幫助控制現場，得手後他們3人
    趕緊逃離現場等語綦詳（見偵查卷第23至28頁、原審卷第14
    8至150頁），核與同案被告戊○○於原審審理時所證述之情
    節相符（見原審卷第162至164頁），並有監視錄影翻拍照片
    28幀附卷可稽（見偵查卷第32至45頁），是被告丙○○、丁○○此部分供述與事實相符，應堪認定。
  (二)按搶奪與強盜雖同具不法得財之意思，然搶奪僅係乘人不備
    公然掠取，若施用強暴、脅迫或他法使被害人身體或精神上
    處於不能抗拒之狀態，而取其財物或令其交付者，則為強盜
    ；所謂強暴，係指直接或間接對於人之身體施以暴力，壓制
    被害人之抗拒，或使被害人處於不能抗拒之狀態而言；而強
    盜罪之所謂「不能抗拒」，係指行為人所為之強暴、脅迫等
    不法行為，就當時之具體事實，予以客觀之判斷，足使被害
    人身體上或精神上達於不能或顯難抗拒之程度而言（最高法
    院94年度台上字第2265號、94年度台上字第3004號判決參照
    ）。準此，被告丙○○、丁○○與同案被告戊○○等人，共
    同於上揭時、地2次持槍壓制被害人，並控制被害人之行動
    ，被害人於驚慌之際，無法辨明槍枝真偽，因而心生畏懼，
    客觀上已足使被害人身體及精神上達於不能抗拒之程度，始
    放手任由其等強行取走財物，是其等所為，確屬實施強盜犯
    行之強暴手段無疑。
  (三)被告乙○○雖否認參與上開92年10月26日凌晨零時許之強盜
    犯行，並以前詞置辯，惟查，證人即同案被告戊○○於警詢
    時供稱：我於92年10月底晚間，在台北市中山區○○○路○
    段68巷搶1名路人，由丙○○開車，車上有我、丁○○及乙○○，我們一路開車行經台北市中山區○○○路○段68巷時
    ，發現1名男子獨行，大家便提議要搶他身上的包包，由丁○○下車拉住被害人，得手後逃逸等語（見偵查卷第8頁）
    ；於原審審理時結證稱：我於92年10月26日凌晨零時許，與
    丙○○、丁○○、乙○○一起到新生北路強盜，由丙○○開
    車、我坐駕駛座後面、乙○○坐副駕駛座、丁○○坐我旁邊
    ，並由丁○○與乙○○下車，搶到的錢大家一起分掉，乙○○也有分到錢，我與乙○○從小一起長大，沒有財務糾紛，
    沒有打過架等語（見原審卷第161至163頁）；復於本院審理
    時結證稱：「（問：事發當天92年10月26日的前天晚上究竟
    有幾個人在車上？）答：4個人，丙○○、乙○○、丁○○
    、和我4個人。」、「（問：由誰下車去〈搶劫〉？）答：
    丁○○、乙○○下車。」、「（問：當時身上有帶什麼武器
    ？）答：很久，忘記了，如果有的話是帶1把槍，是乙○○
    帶1 把槍。」、「（問：乙○○有無分到〈錢〉？）答：有
    。」、「（問：是誰來分配錢財？）答：沒有誰分配，當時
    我和丁○○坐在後座，丙○○開車，乙○○坐在副駕駛座，
    在路上就把錢分了，沒有說誰要分大份、誰要分小份，就是
    大家分。」等語（見本院95年12月22日審判筆錄第3頁至第5
    頁），核與被告丁○○於警詢時供稱：92年10月25日晚間丙○○開車載我、戊○○與乙○○一起前往新生北路3段68巷
    15號前時，看見被害人在巷弄內行走，我與乙○○一起下車
    ，向被害人行搶，乙○○持槍將被害人押住，並叫我趕快搶
    走被害人手中之皮包，戊○○與丙○○留在車上等語（見偵
    查卷第16頁），及於偵查中供稱：92年10月26日凌晨那天，
    與我一起下車行搶之人高高、壯壯的，外號叫「蟾蜍」，就
    是今日在庭的乙○○等語相符（見偵查卷第190頁）。
  (四)被告丁○○雖於原審審理時結證稱：當天與我一起下車行搶
    的人是戊○○的朋友，我不認識，沒有稱呼，我不知道他的
    外號叫「蟾蜍」，「蟾蜍」是市刑大的人告訴我的，在警察
    局時，警察提供乙○○的照片叫我指認，說他就是「蟾蜍」
    等語（見原審卷第156、157頁），然被告丁○○於偵查中均
    未提及此事，反而當庭指認被告乙○○確有參與上開強盜犯
    行（見偵查卷第190頁），其迄至原審審理時始為此有利於
    被告乙○○之陳述，顯有可議，又刑事訴訟法第159條之2關
    於傳聞法則例外規定所指之「具有較可信之特別情況」，乃
    指陳述係在特別可信為真實之情況下所為者而言，例如被告
    以外之人出於自然之發言，或違反自己利益之陳述等特別情
    形均屬之。蓋被告以外之人在類此特別情況下所為之任意性
    陳述，通常其虛偽之可能性偏低，若該項陳述為證明犯罪事
    實存否所必要，依上開規定，自得構成傳聞法則之例外，而
    承認其證據能力（最高法院95年台上字第5740號判決意旨參
    照），查被告丁○○於警詢、偵查時所為之供述，既出於自
    由意志，且衡情較諸原審審理時受外界之影響應較少，所為
    之陳述在客觀上最接近於真實，顯然具有較可信之特別情況
    ，並為證明被告乙○○共同參與上開強盜犯行之犯罪事實存
    在所必要，揆諸上開說明，自得採為認定被告乙○○犯罪之
    佐證，因此，互核同案被告戊○○於警詢、原審審理時及被
    告丁○○於警詢、偵查中之陳述一致，足徵被告乙○○確有
    參與上開強盜犯行無訛，同案被告戊○○應非出於報復，始
    故意誣陷被告乙○○入罪，被告乙○○前開所辯，顯係事後
    飾卸之詞，委無足採，其於本院審理時請求傳喚被害人甲○○當庭對質，亦核無必要。
  (五)被告丁○○之辯護人雖辯稱：被告丁○○另於93年9月21日
    ，持槍前往雲林縣北港鎮○○路42之1號「金永成」銀樓強
    盜財物部分，業經台灣嘉義地方法院於93年12月13日以93年
    度訴字第436號判處3年10月確定，本案與另案強盜犯行，有
    連續犯之裁判上一罪關係云云。然本案被告丁○○先後2次
    強盜犯行，均係受同案被告戊○○之邀約，與被告丙○○共
    同參與犯行，且2次強盜之手段及被害人相同，犯罪時間、
    地點接近，被害人均適巧身懷鉅款，顯然其等於犯案初始，
    即有計劃強盜被害人之概括犯意聯絡甚明，而被告丁○○於
    93年9月21日所為之另案強盜犯行，固與本案第2次強盜犯行
    ，僅相隔5月餘，惟另案係被告丁○○於搭載友人南下奔喪
    期間，因臨時缺錢花用，始向另案被告李吉峰提議強盜銀樓
    財物等情，業經前開判決認定綦詳，並有判決書乙份在卷可
    查（見原審卷第92頁），且被告丁○○於另案警詢時亦供稱
    ：因缺錢才臨時起意搶銀樓等語（見另案嘉朴警三字第0930
    083881號卷第9頁），足見另案係被告丁○○臨時起意偶發
    之事件，難認與本案有何概括之犯意，自不生連續犯之裁判
    上一罪關係，是另案已經判決部分並不及於本案起訴部分，
    自得就起訴部分為實體判決，併予敘明。
　(六)被告丁○○雖於原審審理時辯稱：其於另案強盜案件警詢時
    ，已主動供出本案強盜犯行，故請求依自首之規定減輕其刑
    云云，並聲請傳喚製作警詢筆錄之員警以實其說，惟經原審
    調取上開台灣嘉義地方法院93年度訴字第436號卷宗，遍查
    全卷證據資料之結果，均查無被告丁○○自首之相關事證，
    且警詢筆錄亦無其主動供出本案強盜犯行之記載，此為其辯
    護人所不爭執，故被告丁○○就自首部分已不再主張，並撤
    回調查證據之聲請，附此敘明。綜上，本件事證明確，被告
    丙○○、丁○○、乙○○之犯行堪以認定，應依法論科。
二、論罪科刑部分：
  (一)按刑法第321條第1項第3款規定所謂之兇器，其種類並無限
    制，凡客觀上足對人之生命、身體、安全構成威脅，具有危
    險性之兇器均屬之（最高法院79年台上字第52 53號判例可
    資參照）。本件被告丙○○、乙○○所持以強盜之槍枝雖均
    未扣案，而無證據證明係槍砲彈藥刀械管制條例列管槍枝，
    惟依一般社會通念，槍枝大多以金屬製成，具有一定之重量
    與硬度，若持以攻擊他人，客觀上對人之生命、身體、安全
    具有危險性，確為足以殺傷人生命、身體之器械，應屬兇器
    無疑。是核被告丙○○、丁○○、乙○○所為，有刑法第32
    1條第3款、第4款之結夥三人以上、攜帶兇器之情形，均係
    犯刑法第330條第1項之加重強盜罪。被告三人就第一次強盜
    犯行，與被告丙○○、丁○○就第二次犯行間，及其等與同
    案被告戊○○間，互有犯意聯及行為分擔，皆為共同正犯。
    被告丙○○、丁○○先後2次加重強盜犯行，時間緊接，所
    犯構成要件相同之罪，顯係基於概括犯意反覆為之，為連續
    犯，並各加重其刑。
  (二)查被告丙○○前因贓物案件，經台灣士林地方法院於88年8
    月6日以88年度易緝字第103號判處有期徒刑6月，並已確定
    ，復因偽造文書案件，經台灣板橋地方法院於89年4月10日
    以89年度訴字第46號判處有期徒刑3月確定，又因毒品案件
    ，經台灣板橋地方法院於89年5月4日以89年度重簡字第111
    號判處有期徒刑6月確定，另因竊盜案件，經台灣基隆地方
    法院於90年4月17日以88年度訴字第463號判處有期徒刑2年
    確定，於89年5月29日入監執行，接續執行至91年9月6日假
    釋出監，甫於92年6月27日假釋期滿未經撤銷，其未執行之
    刑，以已執行論。被告乙○○前因恐嚇案件，經本院於90年
    9月17日以90年度上訴字第1784號判處有期徒刑6月確定，復
    因恐嚇案件，經本院於90年7月16日以90年度上易字第1361
    號判處有期徒刑6月確定，嗣經本院以91年度聲字第136號定
    其應執行有期徒刑10月確定，於91年3月29日執行完畢，又
    因毒品案件，經台灣士林地方法院以90年度簡字第1438號判
    處有期徒刑3月確定，因不服提起上訴，經該院合議庭以90
    年度簡上字第186號判決駁回上訴確定，並於91年4月24日執
    行完畢等情，有本院被告前案紀錄表附卷可稽，其等前受有
    期徒刑之執行完畢後，5年以內再犯本件有期徒刑以上之罪
    ，均為累犯，應依刑法第47條規定，加重其刑。
  (三)又被告丙○○、丁○○為前開2次加重強盜犯行後，刑法業
    經總統於94年1月7日公布修正，並定於95年7月1日施行（以
    下稱新刑法，而95年7月1日修正施行前刑法則稱舊刑法），
    其中舊刑法第56條連續犯之規定業經廢除，則被告丙○○、
    丁○○於新刑法施行前之2次犯行，因行為後新刑法業已廢
    除連續犯之規定，顯已影響及行為人刑罰之法律效果，依新
    刑法第2條第1項規定，比較新、舊刑法結果，仍應適用較有
    利於渠等之行為時法律即舊刑法論以連續犯一罪；又被告丙○○、乙○○行為後，刑法第47條累犯之規定，雖同於94年
    1月7日修正變更，並於95年7月1日施行，惟依渠等之前科紀
    錄，無論依修正前、後刑法第47條之規定均構成累犯，並無
    有利不利之情形，應無適用修正後刑法第2條第1項之規定比
    較新舊法適用之問題；又修正後刑法第28條關於成立共同正
    犯之標準，將原來共同正犯之共同「實施」犯罪，改為共同
    「實行」犯罪，其中「實施」一語，涵蓋陰謀、預備、著手
    及實行之概念在內，其範圍較廣，而「實行」則著重於直接
    從事構成犯罪事實之行為，其範圍較狹，二者之意義及範圍
    固有不同，但對於本件被告等下手「實行」而共犯強盜罪之
    情形而言，刑法第28條之修正內容，對於被告等並無「有利
    或不利」之影響，亦無適用修正後刑法第2條第1項之規定比
    較新舊法適用之問題（最高法院95年台上字第5589號判決意
    旨參照），查原審判決時，新法尚未施行，原判決依舊刑法
    論以連續犯一罪，核無不合，雖未說明比較適用新舊法，尚
    不構成撤銷事由，又上開「累犯」及「共犯」之情形，原判
    決逕行適用行為時法，因結果並無不同，對判決不生影響，
    亦無庸據此撤銷改判（最高法院95年第21次刑事庭會議決議
    參照），附為敘明。
  (四)原審以被告等犯罪明確，而適用修正前刑法第28條、第56條
    、第47條、第330條第1項，並審酌被告丙○○、乙○○、丁○○均素行不佳，前科累累，正值青年，不知循正當途徑賺
    取錢財，徒思不勞而獲，竟結夥持槍強盜被害人財物，得手
    現金高達約200萬元，不僅造成被害人財物損失，亦嚴重破
    壞社會秩序及治安，本應嚴懲；惟考量其等並未傷及被害人
    ，被告丙○○、丁○○事後坦承犯行，態度良好及被告乙○○事後推諉卸責，態度不佳等一切情狀，對被告丙○○、丁○○、乙○○分別判處有期徒刑八年、七年八月、七年八月
    ，並說明被告丙○○、丁○○、乙○○供本件第1次強盜犯
    行所使用之槍枝，並未扣案，且無證據證明為其等所有，爰
    不予宣告沒收，而被告丙○○、丁○○供本件第2次強盜犯
    行所使用之槍枝，雖係同案被告戊○○所有，惟同案被告戊○○供稱已將該槍枝丟棄（見原審卷第164頁），顯然業已
    滅失，亦不另為沒收之諭知，經核原判決上開認事用法，洵
    無違誤。被告乙○○上訴仍執陳詞否認犯罪，惟所辯業經本
    判決指駁說明如前，其上訴自無理由，應予駁回。另公訴人
    上訴意旨以同案被告戊○○僅供稱將第2次強盜所用之槍枝
    丟棄，並未言及該槍枝是否滅失，是僅可知該槍枝現所在不
    明，既無法確認該槍枝是否滅失，仍應予以宣告沒收等語而
    指摘原判決。惟查，本案被告丙○○、丁○○第2次強盜犯
    行所使用之槍枝，已丟棄於三重疏洪道，此業經同案被告戊○○於本院作證明確，該槍枝既已丟棄於三重疏洪道，顯已
    流失並無從尋找，自屬已經滅失且無從執行沒收；再者，系
    爭槍枝雖曾經開過1槍，但既未經扣案且送鑑定，即無從知
    悉該槍枝究係何種槍枝？係發射何種子彈？及是否確具殺傷
    力？均無從認定是否屬於槍砲彈藥刀械管制條例列管之違禁
    物而應予宣告沒收，從而，原判決未予宣告沒收，尚不能認
    為違誤，此部分上訴亦無理由，應予駁回。
  (五)被告乙○○經合法傳喚，無正當理由不到庭，爰不待其陳述
    ，逕行判決。
據上論斷，應依刑事訴訟法第368條、第371條，判決如主文。
本案經檢察官田炳麟到庭執行職務。
中　　華　　民　　國　　96　　年　　1 　　月　　12　　日
　　　　　　　　　刑事第十庭    審判長法　官 劉景星
　　　　　　　　　　　　　　　　　    法　官 李春地
　　　　　　　 　 　　　　　　　　　　法　官 陳志洋
以上正本證明與原本無異。
如不服本判決，應於收受送達後十日內向本院提出上訴書狀，其
未敘述上訴之理由者並得於提起上訴後十日內向本院補提理由書
（均須按他造當事人之人數附繕本）。
                                      書記官 王韻雅
中　　華　　民　　國　　96　　年　　1 　　月　　16　　日
附錄：本案論罪科刑法條全文
刑法第330條：
犯強盜罪而有第321條第1項各款情形之一者，處7年以上有期徒
刑。
前項之未遂犯罰之。
刑法第321條：
犯竊盜罪而有左列情形之一者，處6月以上、5年以下有期徒刑：
一  於夜間侵入住宅或有人居住之建築物、船艦或隱匿其內而犯之
者。
二  毀越門扇、牆垣或其他安全設備而犯之者。
三  攜帶兇器而犯之者。
四  結夥三人以上而犯之者。
五  乘火災、水災或其他災害之際而犯之者。
六  在車站或埠頭而犯之者。
前項之未遂犯罰之。
